臺灣高等法院刑事判決
110年度上易字第1264號
上  訴  人  
即  被  告  薛欣怡

選任辯護人  林采緹律師
            王可文律師
上列上訴人因詐欺案件，不服臺灣基隆地方法院110年度訴字第9
5號，中華民國110年4月14日第一審判決（起訴案號：臺灣基隆
地方檢察署109年度偵緝字第208號），提起上訴，本院判決如下
：
    主  文
上訴駁回。
    事  實
一、薛欣怡係林美枝外甥之前妻。薛欣怡因需錢孔急，竟意圖為
    自己不法之利益，基於詐欺得利之單一犯意，於民國108年5
    月9日某時，在林美枝位於基隆市○○區○○路000巷00○0號之住
    處內，向林美枝佯稱其曾以新臺幣（下同）3,000多萬元之
    價格，購買位於新北市新莊區之房屋1棟，然因故解約，故
    日後可自建商處取回700多萬元之已付款項。因目前急需用
    錢，如林美枝可提供房地設定抵押權予蔡豐年作為其向蔡豐
    年借款之擔保，讓其向蔡豐年借款，其可於108年7月12日前
    清償款項云云，致林美枝陷於錯誤，於108年5月9日某時，
    簽立票面金額為120萬元之本票1紙（下稱系爭本票）及領款
    收據1式2份（下稱5月9日領款收據），自行收執其中1份後
    ，於108年5月10日某時，與薛欣怡、蔡豐年一同至地政事務
    所，將上址房屋暨坐落土地【建號：基隆市○○區○○段000號
    ，坐落地號：基隆市○○區○○段000號、000-0號（應有部分各
    1/8）；下稱合稱系爭房地】設定新臺幣（下同）200萬元之
    最高限額抵押權（下稱系爭抵押權）予蔡豐年，復將系爭本
    票及另1份5月9日領款收據交付予蔡豐年，薛欣怡因此向蔡
    豐年借得120萬元之款項。薛欣怡復承前犯意，於108年6月6
    日某時，在林美枝上址住處，向林美枝佯稱其已還款45萬元
    予蔡豐年，需林美枝簽署還款收據4紙云云，惟其所提供之
    文件，其中2紙實乃領款收據（下稱6月6日領款收據），係
    由還款收據更改部分文字而成，用以表示林美枝願再擔保薛
    欣怡向蔡豐年借款45萬元之意，林美枝一時不察，乃陷於錯
    誤，簽署還款收據及6月6日領款收據各2紙，其中1份還款收
    據及6月6日領款收據由林美枝收執，另1份則由薛欣怡收執
    ，薛欣怡並持其收執之6月6日領款收據，向蔡豐年再借得45
    萬元之款項。嗣因林美枝之子潘奉麒發覺有異，聯繫蔡豐年
    得悉上情後，代林美枝償還蔡豐年前揭165萬元之款項，乃
    塗銷系爭抵押權，並取回系爭本票。
二、案經林美枝告訴及基隆市警察局第一分局報告臺灣基隆地方
    檢察署檢察官偵查起訴。
    理  由
壹、程序部分：
　　本判決以下所引具傳聞性質之各項供述證據，經本院於審理
    期日調查證據時提示並告以要旨後，未據當事人於言詞辯論
    終結前就證據能力部分有所異議，經審酌該言詞陳述或書面
    陳述作成時之情況，該等證據並無違背法定程序取得或顯不
    可信之情形，以之作為證據均屬適當，依據刑事訴訟法第15
    9條之5規定，自應認為均有證據能力。其餘認定事實所引用
    之非供述證據，並無證據證明係公務員違背法定程序所取得
    ，且就本案待證事項復具有相當關連性，亦無刑事訴訟法第
    159條之4顯有不可信之情況與不得作為證據之情形，且經本
    院於審理期日依法進行證據之調查、辯論，依同法第158條
    之4規定之反面解釋，亦均應有證據能力。
貳、實體部分：
一、認定犯罪事實之證據及理由：
　　訊據被告固不否認有向林美枝表示以3,000 多萬元價格購買
    新莊的房屋，因故解約可從建商取回700 多萬元之已付款項
    ，也有請林美枝提供上開房地設定抵押權給蔡豐年，作為借
    款擔保，並向林美枝講說會在108 年7 月12日前還清，林美
    枝因此簽發120 萬元的本票及5 月9 日的領款收據，並與林
    美枝及蔡豐年去地政事務所設定200 萬元的最高限額抵押權
    ，因此向蔡豐年借得120 萬元的款項；又在林美枝住處向林
    美枝告以已經還款蔡豐年45萬元，要求林美枝簽領款及還款
    收據，其中領款收據並持以再向蔡豐年借款45萬元等情(本
    院卷第87頁)。惟矢口否認有何詐欺得利犯行，辯稱：沒有
    依約還120萬元是因為建商沒有退款；108年6月6日林美枝簽
    署文件的時候，當時潘奉麒也在場，領款收據是由還款收據
    更改，也是事先已經改好的云云。本院經查：
　㈠被告係林美枝外甥之前妻，於108年5月9日某時，被告在林美
    枝上址住處，向林美枝稱其急需用錢，其先前購買之位於新
    北市新莊區之房屋1棟因故解約，可取回已付款項，如林美
    枝可提供系爭房地設定抵押權予蔡豐年作為其向蔡豐年借款
    之擔保，其可於108年7月12日前清償款項，林美枝遂於108
    年5月9日某時簽立系爭本票及5月9日領款收據1式2份，自行
    收執其中1份後，於108年5月10日某時，與被告、蔡豐年一
    同至地政事務所，將系爭房地設定系爭抵押權予蔡豐年，復
    將系爭本票及另1份5月9日領款收據交付予蔡豐年，被告因
    此向蔡豐年借得120萬元之款項，嗣被告復於108年6月6日某
    時，在林美枝上址住處，出示還款收據及6月6日領款收據各
    2紙予林美枝簽署，雙方各執1份，6月6日領款收據係由還款
    收據更改部分文字而成，用以表示林美枝願再擔保被告向蔡
    豐年借款45萬元之意，其後被告又持其收執之6月6日領款收
    據向蔡豐年借得45萬元之款項，嗣由潘奉麒聯繫蔡豐年，始
    代林美枝償還蔡豐年前揭165萬元之款項，乃塗銷系爭抵押
    權，並取回系爭本票等節，亦為被告於原審審理時所未爭執
    ，且據證人即告訴人林美枝於偵詢時、證人即告訴代理人潘
    奉麒於偵訊及原審審理時、證人蔡豐年於偵訊時證述甚詳（
    見臺灣基隆地方檢察署108年度他字第1072號卷＜下稱他卷＞
    第13頁至第15頁，同署108年度偵字第6358號卷＜下稱偵卷＞
    第65頁至第67頁，同署109年度偵緝字第208號卷＜下稱偵緝
    卷＞第147頁至第149頁，原審卷第73頁至第76頁），復有潘
    奉麒於109年2月19日偵訊時當庭提出之5月9日領款收據照片
    、6月6日領款收據照片、還款收據影本、系爭本票照片，蔡
    豐年於109年12月11日偵訊時當庭提出之匯款予被告之紀錄
    、已作廢之5月9日領款收據影本、已作廢之6月6日領款收據
    影本、金錢借貸契約書、潘奉麒於109年12月11日偵訊時當
    庭提出之還款收據影本、建物登記第二類謄本、基隆市地籍
    異動索引，暨土地登記公務用謄本、建物登記公務用謄本等
    在卷可稽（見偵卷第71頁、第81頁至第83頁、第89頁，偵緝
    卷第155頁至第179頁、第187頁至第189頁、第203頁至第207
    頁），此部分事實，首堪認定。
　㈡被告雖曾於108年1月2日，與遠雄人壽保險事業股份有限公司
    （下稱遠雄公司）簽訂房屋買賣契約，約定以總價3,400萬
    元之價格，向遠雄公司購買坐落新北市○○區○○○段○○段○○號
    為1726號、門牌號為新北市○○區○○○道0段00號12樓之房屋1
    棟乙節，固有房屋買賣契約1份在卷可佐（見偵緝卷第35頁
    至第104頁）。然證人即仲介張鈴婉業於偵訊時證稱：當時
    是被告來參觀房子後說要買房子，我們就介紹巴黎公園的建
    案，當天被告就留了保留金現金5萬元，之後就有來轉訂，
    就是將保留金5萬元轉為正式訂金。這個客戶的問題就是轉
    訂後到簽約，給了一張300多萬的支票，是被告跟他前夫借
    票，但後來退票，沒有兌現，簽約日（108年1月2日）後1、
    2個星期，就發現支票無法兌現，之後公司就寄了3次存證信
    函給被告，第3次存證信函的内容就直接自動解約，開放銷
    售。被告簽約跳票後，有陸續給了105萬左右的現金，包括
    轉訂的5萬元，一共付了105萬，解約的當下有告知會沒收10
    5萬，但公司後來有退她一半，支票是還給被告前夫，我們
    公司跟被告沒有訴訟，解約後被告只有跟公司爭執能不能退
    她款，從簽約到解約歷經3個月。如果被告要買這間房子，
    要給總價的2成作為頭期款，被告給的300多萬的支票是簽約
    金，但是後面的款項被告沒有辦法支付，頭期款就是訂金，
    簽約金、備證款加起來的金額。我們找了3、4家銀行，銀行
    都不願意貸款給被告，最後只有基隆一信願意，有7成的成
    數，但要前面的3成有付清，銀行才會願意貸後面的7成給她
    ，被告連對保都沒有，因為被告連前面3成都付不出來，所
    以銀行不貸給她等語（見偵緝卷第110頁至第111頁）；而該
    屋之頭期款係該屋房、地及停車位之簽約金（訂金）3％、簽
    約金7％、備證款10％，合計為681萬元乙節，亦有拆款表1份
    附卷可憑（見偵緝卷第119頁）。依上可見，被告於108年5
    月9日向林美枝提及設定系爭抵押權之事時，主觀上乃明知
    其房屋買賣契約解約係因其自身資力不足之故，且解約後，
    其可能無法取回105萬元之已支付金額，又其提供之向其前
    夫借用之支票業已跳票，縱日後賣方願歸還該支票，亦非歸
    還予其本人。詎仍向林美枝佯稱可取回700多萬元之已付款
    項，致林美枝誤認其具有於108年7月12日前清償120萬款項
    之能力及意願，乃同意設定系爭抵押權並簽立系爭本票、5
    月9日領款收據，自屬對林美枝施用詐術，並已得利既遂無
    訛。是被告及其辯護人上訴意旨辯稱：被告並無佯稱清償能
    力及意願，本來是要幫被告兒子購屋，後來被告兒子對被告
    動粗，被告不願替兒子背債才解約，且被告已積極尋找買主
    ，談妥以3,800萬元轉手，多出來約400萬元利潤，就可拿回
    支付遠雄的105萬及300萬支票，當時確有辦法還款，而且告
    訴人係念及與被告之情誼及具有一定親屬關係，自行評估後
    同意設定抵押，自難認有何陷於錯誤之可言云云，均屬空言
    辯解，且與上開客觀證據不符，自無可採。　
　㈢108年6月6日部分之事實，亦據證人潘奉麒於原審審理時證稱
    略以：被告要林美枝簽文件時我有在場，我只知道林美枝簽
    了一個東西，簽的時候被告跟我說是還款，我想還款的話，
    被告沒有當場對保，我那時候也覺得還款幹嘛簽名(偵緝卷
    第159頁、第177頁的文件；註：分別係6月6日領款收據、還
    款收據），當天我仔細看的是還款這張，領款這張並沒有很
    仔細去比對，因為那時候心裡想，第一，我是以善良的角度
    出發，覺得被告應該不會再詐欺，第二，借款的那個人也沒
    出現，被告應該也不太可能再去用詐術或什麼的再去欺騙，
    所以我也沒有很仔細看，這2份都是當天林美枝簽的文件。
    在108年5月9日後，我跟被告就有爭執了，林美枝怎麼可能
    會在明知被告要增貸的情況下，再借貸她45萬元，被告當天
    連我騙了，我根本就不知道借45萬元的事，可以比對我當時
    寄出的存證信函，就可以知道我當時連45萬元到底是還款還
    是借款都還不能確定，因為我根本不知道債權人蔡豐年的聯
    絡方式，在寄存證信函給蔡豐年的時候，我都還問蔡豐年到
    底是借款還是還款，所以我們當下根本就不知道，是後來才
    透過蔡豐年知道是借款而非還款。因為那時候被告已經完全
    失聯了，我找到被告的兒子問被告到底是還款還是借款，被
    告的兒子跟我說，被告跟他說是還款，那時都已經是7月初
    了，被告的兒子還是跟我講還款，我想就等到7月12日，因
    為被告跟我們押的還款日期就是7月12日，到7月12日這段期
    間，被告完全失聯，所以我才趕快去調謄本，剛好蔡豐年的
    地址都上面，才趕快去找到蔡豐年，然後寄了存證信函給蔡
    豐年，才跟蔡豐年有聯絡等語（見原審卷第73頁至第76頁）
    。此參酌由林美枝出具之108年7月16日存證信函（見他卷第
    7頁至第11頁），亦可佐證潘奉麒上揭證述內情節，並非虛
    妄。況被告尚於原審審理時自承：偵緝卷第159頁之6月6日
    領款收據上，其中「領」款收據、「借」款新台幣：45萬元
    整、向債權人蔡豐年「增貸」、證明「增貸」金額，這些地
    方就是自己改過的地方，但這上面的簽名是由林美枝自己簽
    署的等語在卷（見原審卷第46頁）。依上述證據可以證明，
    被告於108年6月6日，係先向林美枝及潘奉麒佯稱已還款45
    萬元予蔡豐年，需林美枝簽署還款收據云云，被告亦出具事
    先更改還款收據部分文字而成之6月6日領款收據，載明林美
    枝願再擔保被告向蔡豐年借款45萬元之意，並同時將上開文
    件交由林美枝簽署，致林美枝一時不察陷於錯誤，遂簽署上
    開文件，被告即持其收執之6月6日領款收據向蔡豐年借得45
    萬元，故被告上揭行為，顯係施用詐術得利，甚為明顯。依
    上開證據已足以認定被告對林美枝施用詐術得利，是被告及
    其辯護人上訴意旨辯稱：潘奉麒對林美枝有未來之繼承權利
    ，其證述無客觀中立之期待可能性；被告對於向林美枝再借
    款45萬元乙情及領據、收據等文件均如實告知，無刻意欺瞞
    ，潘奉麒未仔細確認領款收據上之文字，不能歸咎於被告云
    云，均屬空言辯解，並無足採。
　㈣被告及其辯護人上訴意旨辯稱，證人蔡豐年於偵訊時證稱略
    以：伊第1次有跟林美枝在地政事務所見面，第2次則僅有林
    美枝授權，沒有見面，但我們有打電話跟林美枝確認對保，
    伊有向林美枝確認是要再貸款45萬，而不是還款45萬，如果
    是用還款的話，我們不可能同意撥款，但這部分沒有錄音等
    語（見偵緝卷第148頁），可見被告有向林美枝確認要再貸
    款45萬元云云。惟被告亦自承：偵緝卷第159頁之6月6日領
    款收據上，其中「領」款收據、「借」款新台幣：45萬元整
    、向債權人蔡豐年「增貸」、證明「增貸」金額，這些地方
    就是自己改過的地方等語，已如上述，此亦與林美枝、潘奉
    麒所證述之情節相符，顯見被告係施用詐術將還款收據更改
    部分文字，用以表示林美枝願再擔保薛欣怡向蔡豐年借款45
    萬元之意無訛，致林美枝一時不察，因而陷於錯誤，此情並
    非證人蔡豐年所親身見聞，可見證人蔡豐年上開證述，係因
    出於不了解林美枝受騙之情節所為之證述，且與上開客觀更
    改還款收據之事實不符，自不足為有利被告之證明。
　㈤被告及其辯護人上訴意旨辯稱：林美枝當時意識清楚、同意
    設定抵押權、蔡豐年向林美枝確認對保借款45萬元，林美枝
    甚至與被告、蔡豐年依同至地政事務所辦理設定抵押權，足
    證林美枝有辨識能力而為意思表示，不能依證人潘奉麒證稱
    ：本件案發時，林美枝已有失智症的就醫紀錄，但之前沒有
    開診斷證明書，林美枝是輕度的，她沒有辦法辨別這件事情
    的是非，且系爭房地是林美枝唯一的依靠，她竟然要用系爭
    房地去幫被告等語（見偵緝卷第148頁），又逕以林美枝依
    三軍總醫院附設民眾診療服務處109年1月16日診斷證明書1
    紙（見偵卷第69頁）可證罹患失智症，有智能退化情形，無
    法自理日常生活，需家人照顧等節，據此推論林美枝於本件
    案發時係處於無辨識能力之狀態云云。惟本件公訴即起訴事
    實，並未記載被告係利用林美枝罹患失智症，有智能退化情
    形，無法自理日常生活，需家人照顧等節而向林美枝施用詐
    術，此觀起訴書之記載及所犯法條並非刑法第341條甚為明
    確。又本院亦未認定被告係利用林美枝處於無辨識能力之狀
    態而對林美枝施用詐術得利。是被告及其辯護人此部分之上
    訴理由，與本院認定之上開事實並無關涉，自亦無從為被告
    有利之證明，復此敘明。故被告及其辯護人聲請傳喚證人蔡
    豐年用以證明林美枝於案發當時之識別能力(本院卷第78頁)
    ，亦核無必要，一併敘明。
　㈥綜上證據及理由所述，本件被告上訴所持之辯解，俱屬臨訟
    卸責之詞，無足採信，事證明確，犯行堪予認定，自應予依
    法論科。
二、論罪科刑部分：
  ㈠刑法第339條第1、2項分別規定詐欺取財罪及詐欺得利罪，前
    者之行為客體係指財物，後者則指取得債權、免除債務、延
    期履行債務或提供勞務等財物以外之財產上不法利益（最高
    法院86年度台上字第3534號判決意旨參照）。本件被告施用
    詐術係得財物以外之財產上不法利益，是核被告所為，係犯
    刑法第339條第2項之詐欺得利罪。
  ㈡被告係以詐欺得利之單一犯意，於密接時間、在同一地點，
    接續實施前揭侵害同一法益之數行為，各行為之獨立性極為
    薄弱，依一般社會健全觀念，實難以強行分開，在刑法評價
    上，以視為數個舉動之接續施行，合為包括之一行為予以評
    價，較為合理，故應論以接續犯之實質上一罪。公訴意旨固
    認為，被告係於林美枝簽名後，竄改部分文字偽造而成6月6
    日領款收據，復持以向蔡豐年行使，故認被告此部分所為另
    成立行使偽造私文書罪。惟6月6日領款收據上之部分文字係
    於林美枝簽署前即已由被告更改，此業據本院認定如上，且
    亦無其他證據可以證明被告係事後竄改，故此部分公訴意旨
    容有誤會。然因公訴意旨認此部分與前開經論罪科刑之部分
    有想像競合犯之裁判上一罪關係，爰不另為無罪之諭知，併
    此敘明。
三、沒收部分：
    被告本案詐得之價值165萬元之利益未經扣案，惟屬被告之
    犯罪所得，且未實際合法發還被害人，亦無刑法第38條之2
    第2項所列情形，爰依刑法第38條之1第1項前段及第3項規定
    宣告沒收，並諭知於全部或一部不能沒收或不宜執行沒收時
    ，追徵其價額。　
四、駁回被告上訴之理由：　　　　
    被告上訴意旨空言辯解之主張，並無理由，業據指駁如上，
    原審判決同此認定，以被告所犯事證明確，依法論罪科刑，
    並無違誤。再以被告之行為人責任為基礎，審酌被告明知無
    還款之資力及意願，僅因需錢孔急意圖得利之犯罪動機、目
    的，竟接續以上揭犯罪手段對林美枝施用詐術，以獲取高達
    165萬元債務擔保之利益（計算式：120萬元+45萬元=165萬
    元），並造成林美枝所受損害之程度，所為實屬可議；復兼
    衡被告之素行、所獲取利益之價值、犯後態度，自述之智識
    程度、生活狀況等一切情狀，而就被告所犯，量處如原審判
    決主文所示之刑，量刑亦無明顯違反罪刑相當原則之情事，
    堪稱妥適。被告上訴意旨仍執前詞否認犯罪，並無理由，自
    應予以駁回。　　
本案經檢察官陳宜愔提起公訴，檢察官洪威華到庭執行職務。
中　　華　　民　　國　　110 　年　　9 　　月　　8 　　日
                  刑事第十九庭  審判長法　官  曾淑華
                                      法　官  許文章
                                      法　官  陳文貴
以上正本證明與原本無異。
不得上訴。
                                      書記官  俞妙樺
中　　華　　民　　國　　110 　年　　9 　　月　　8 　　日
附錄：本案論罪科刑法條全文
中華民國刑法第339條（普通詐欺罪）
意圖為自己或第三人不法之所有，以詐術使人將本人或第三人之
物交付者，處5年以下有期徒刑、拘役或科或併科50萬元以下罰
金。
以前項方法得財產上不法之利益或使第三人得之者，亦同。
前二項之未遂犯罰之。